---
title: "Porzadkowanie Liniowe"
output: html_document
---

```{r setup, include=FALSE}
piwo<-read.csv("C:\\Users\\wikip\\OneDrive\\Dokumenty\\IiE\\rok3\\piwo.csv", row.names = 1, sep = ";")
piwo$cena <- (-1)*piwo$cena
N = 5.5
piwo$zawartosc.alk <- ifelse(piwo$zawartosc.alk < N, 
                             -1/(piwo$zawartosc.alk-N-1),
                             1/(piwo$zawartosc.alk-N+1))
piwo_st <- data.frame(scale(piwo))
```

## Cel pracy

<p>Praca zakłada stworzenie(przynajmniej trzema sposobami metod porządkowania liniowego) i analizę rankingów ze zbioru danych - piwo.csv. Rankingi następnie porównano i na podstawie jednego z nich podzielono obserwacje na grupy pod względem "jakości". Wszystkie badania zostały przeprowadzone w programie Rstudio.</p>
<p>W analizie skorzystano z czterech metod porządkowania liniowego : metody standaryzowanych sum, metody sumy rang, metody Hellwiga, metody Topsis do stworzenia czterech rankingów na ich podstawie. </p>

## Analiza zmiennych
<ul>Zbiór danych zawiera następujące zmienne: 
    <li> zawartość alkoholu - procentowa zawartość alkoholu w butelce piwa [%], 
    <li> cena - cena jednostkowa za butelkę piwa [zł],
    <li> dostępność - dostępność w wybranych krakowskich sklepach spożywczych, 
    <li> znajomość - rozpoznawalność marki wśród ankietowanych, 
    <li> preferencje - preferencje ankietowanych do danej marki piwa.
</ul>
<p> Wykres pudełkowy zmiennych </p>
```{r }
boxplot(piwo)

```

<p> Statystyki opisowe zmiennych: </p>

```{r }
summary(piwo)

```
Występują obserwacje odstające jednak patrząc na charakter danych i wartości obserwacji można przyjąć, że nie będą miały negatywnego wpływu na dalszy przebieg badań.



<p>Stymulanty: dostępność, znajomość, preferencje<br>
Destymulanta: cena<br>
Nominanta: zawartość alkoholu (zał: idealne piwo ma 5.5%)</p>
<p> Wszystkie zmienne zostały zamienione na stymulanty, w celu dalszych badań, a następnie zestandaryzowane(znormalizowane dla metody Topsis inną metodą), aby można było porównywać ich wartości.</p>




## Tworzenie Rankingów

<p> <b> Metoda standaryzowanych sum </b> </p>
```{r rankingi, include=FALSE}
standaryzacja_sum<-piwo_st
zm_syntetyczna <- rowSums(piwo_st)/5
standaryzacja_sum$st_sumy = (zm_syntetyczna - min(zm_syntetyczna))/max(zm_syntetyczna-min(zm_syntetyczna))
standaryzacja_sum$ranking=rank(-standaryzacja_sum$st_sumy)

kendall<-matrix(NA,nrow = 20,ncol = 4)
colnames(kendall)<- c("standaryzacja","suma_rang","Hellwig","Topsis")
row.names(kendall)<- row.names(piwo)

kendall[,1]<-standaryzacja_sum$ranking
standaryzacja_sum[order(-standaryzacja_sum$st_sumy),]

zestawienie<-matrix(NA,nrow = 20,ncol = 4)
colnames(zestawienie)<- c("standaryzacja", "suma_rang","Hellwig","Topsis")
zestawienie[,1]<-row.names(standaryzacja_sum[order(-standaryzacja_sum$st_sumy),])
#3Zbudować ranking z wykorzystaniem przynajmniej trzech wybranych metod porządkowania liniowego
#metoda hellwiga
hellwig<-piwo_st
max1<-max(hellwig[,1])
max2<-max(hellwig[,2])
max3<-max(hellwig[,3])
max4<-max(hellwig[,4])
max5<-max(hellwig[,5])

hellwig[,1]<-(hellwig[,1]-max1)^2
hellwig[,2]<-(hellwig[,2]-max2)^2
hellwig[,3]<-(hellwig[,3]-max3)^2
hellwig[,4]<-(hellwig[,4]-max4)^2
hellwig[,5]<-(hellwig[,5]-max5)^2
hellwig$suma<-rowSums(hellwig)
hellwig$suma<- sqrt(hellwig$suma)
hellwig$WSK<- 1-(hellwig[,6]/ (mean(hellwig[,6])+2*sd(hellwig[,6])))
hellwig$ranking<- rank(-hellwig$WSK)
kendall[,2]<-hellwig$ranking


zestawienie[,3]<-row.names(hellwig[order(-hellwig$WSK),])


# Suma rang

Suma_rang<-piwo
for (i in 1:5) {
  Suma_rang[,i]<-rank(-Suma_rang[,i], ties.method = "average")
}
Suma_rang$suma<- rowSums(Suma_rang)
Suma_rang$ranking<-rank(Suma_rang$suma, ties.method = "random" )
kendall[,3]<-Suma_rang$ranking
zestawienie[,2]<-row.names(Suma_rang[order(Suma_rang$suma),])

#Metoda TOPSIS
piwo_Kw<-piwo^2
mianownik<-sqrt(sum(piwo_Kw))
piwo_norm<-piwo/mianownik

max1<-max(piwo_norm[,1])
max2<-max(piwo_norm[,2])
max3<-max(piwo_norm[,3])
max4<-max(piwo_norm[,4])
max5<-max(piwo_norm[,5])


min1<-min(piwo_norm[,1])
min2<-min(piwo_norm[,2])
min3<-min(piwo_norm[,3])
min4<-min(piwo_norm[,4])
min5<-min(piwo_norm[,5])

piwo_norm_wz<-piwo_norm
piwo_norm_awz<-piwo_norm

piwo_norm_wz[,1]<-(piwo_norm[,1]-max1)^2
piwo_norm_wz[,2]<-(piwo_norm[,2]-max2)^2
piwo_norm_wz[,3]<-(piwo_norm[,3]-max3)^2
piwo_norm_wz[,4]<-(piwo_norm[,4]-max4)^2
piwo_norm_wz[,5]<-(piwo_norm[,5]-max5)^2
piwo_norm$wz<-rowSums(piwo_norm_wz)
piwo_norm$wz<- sqrt(piwo_norm$wz)


piwo_norm_awz[,1]<-(piwo_norm[,1]-min1)^2
piwo_norm_awz[,2]<-(piwo_norm[,2]-min2)^2
piwo_norm_awz[,3]<-(piwo_norm[,3]-min3)^2
piwo_norm_awz[,4]<-(piwo_norm[,4]-min4)^2
piwo_norm_awz[,5]<-(piwo_norm[,5]-min5)^2
piwo_norm$awz<-rowSums(piwo_norm_awz)
piwo_norm$awz<- sqrt(piwo_norm$awz)

piwo_norm$wsk<-piwo_norm$awz/(piwo_norm$wz+piwo_norm$awz)
piwo_norm$ranking<-rank(-piwo_norm$wsk)

kendall[,4]<-piwo_norm$ranking

zestawienie[,4]<-row.names(piwo_norm[order(-piwo_norm$wsk),])



```

Zestawienie rankingów na podstawie czterech metod wygląda nasstępująco:
```{r}

zestawienie
```


<p> <b> Porównanie rankingów współczynnikiem korelacji Kendalla </b> </p>
<p>tau Kendalla -  Współczynnik ten przyjmuje wartości z przedziału <-1, 1>. Wartość 1 oznacza pełną zgodność, wartość 0 brak zgodności uporządkowań, natomiast wartość -1 całkowitą ich przeciwstawność. Współczynnik Kendalla wskazuje, więc nie tylko siłę, lecz również kierunek zależności. Jest doskonałym narzędziem do opisu podobieństwa uporządkowań zbioru danych. </p>

```{r kendall, include=FALSE}
wartosci_kendall=1:6
tabela_kor=matrix(nrow = 4,ncol = 4)
for (i in 1:4) {
  tabela_kor[i,i]=1
}
test=cor.test(kendall[,1],kendall[,2], method = "kendall")
value<-data.frame(test$estimate)
wartosci_kendall[1]=value[1,1]
tabela_kor[1,2]=value[1,1]

test=cor.test(kendall[,1],kendall[,3], method = "kendall")
value<-data.frame(test$estimate)
wartosci_kendall[2]=value[1,1]
tabela_kor[1,3]=value[1,1]

test=cor.test(kendall[,1],kendall[,4], method = "kendall")
value<-data.frame(test$estimate)
wartosci_kendall[3]=value[1,1]
tabela_kor[1,4]=value[1,1]

test=cor.test(kendall[,2],kendall[,3], method = "kendall")
value<-data.frame(test$estimate)
wartosci_kendall[4]=value[1,1]
tabela_kor[2,3]=value[1,1]

test=cor.test(kendall[,2],kendall[,4], method = "kendall")
value<-data.frame(test$estimate)
wartosci_kendall[5]=value[1,1]
tabela_kor[2,4]=value[1,1]

test=cor.test(kendall[,3],kendall[,4], method = "kendall")
value<-data.frame(test$estimate)
wartosci_kendall[6]=value[1,1]
tabela_kor[3,4]=value[1,1]

mean(wartosci_kendall)

miary_dopasowania=1:4
miary_dopasowania[1]=mean(c(wartosci_kendall[1:3]))
miary_dopasowania[2]=mean(c(wartosci_kendall[1],wartosci_kendall[4],wartosci_kendall[5]))
miary_dopasowania[3]=mean(c(wartosci_kendall[2],wartosci_kendall[4],wartosci_kendall[6]))
miary_dopasowania[4]=mean(c(wartosci_kendall[3],wartosci_kendall[5],wartosci_kendall[6]))


```
Tabela korelacji (Kendall) pomiędzy rankingami
```{r}
miary_dopasowania
```

Podział na grupy
Grupa 1 "Najlepsza"
```{r}
gr1=which(standaryzacja_sum$st_sumy>(mean(standaryzacja_sum$st_sumy)+sd(standaryzacja_sum$st_sumy)))
standaryzacja_sum[gr1,]
```

Grupa 2
```{r}
gr2=which( (standaryzacja_sum[,6]>=(mean(standaryzacja_sum[,6])) & (standaryzacja_sum[,6]<(mean(standaryzacja_sum[,6])+sd(standaryzacja_sum[,6]))) ))
standaryzacja_sum[gr2,]
```

Grupa 3
```{r}
gr3=which(standaryzacja_sum$st_sumy>=(mean(standaryzacja_sum$st_sumy)-sd(standaryzacja_sum$st_sumy))&(standaryzacja_sum$st_sumy<mean(standaryzacja_sum$st_sumy)) )
standaryzacja_sum[gr3,]
```

Grupa 4
```{r}
gr4=which(standaryzacja_sum$st_sumy<(mean(standaryzacja_sum$st_sumy)-sd(standaryzacja_sum$st_sumy)))
standaryzacja_sum[gr4,]
```




